【裁判字號】    95,交聲,1121
【裁判日期】    951229
【裁判案由】    違反道路交通管理處罰條例聲明異議
【裁判全文】
臺灣臺北地方法院交通事件裁定        95年度交聲字第1121號
原處分機關  臺北市交通事件裁決所
異  議  人
即受處分人  甲○○
上列異議人即受處分人因違反道路交通管理處罰條例案件，對於
臺北市交通事件裁決所中華民國九十五年九月十九日所為之處分
（原處分案號：北市裁四字第裁二二—ＡＩＡ一一三九八○號）
，聲明異議，本院裁定如下：
        主  文
異議駁回。
        理  由
一、按行為後法律或自治條例有變更者，適用行政機關最初裁處
    時之法律或自治條例。但裁處前之法律或自治條例有利於受
    處罰者，適用最有利於受處罰者之規定，行政罰法第五條定
    有明文。次按一行為同時觸犯刑事法律及違反行政法上義務
    規定者。依刑事法律處罰之。但其行為應處以其他種類行政
    罰或得沒入之物而未經法院宣告沒收者，亦得裁處之行政罰
    法第二十六條第一項亦定有明文。查本件異議人即受處分人
    行為後，道路交通管理處罰條例第十條之規定已於民國九十
    四年十二月二十八日修訂並經總統公布，且由行政院於九十
    五年六月二十三日以院臺交字第○九五○○八七六八五號命
    令定自九十五年七月一日施行，惟道路交通管理處罰條例之
    法律變動後應如何適用法律一節，相關法律並無規定，是自
    應適用行政罰法第五條規定，以作為道路交通管理處罰條例
    變動後之處理準則，合先敘明。
二、按汽車駕駛人飲用酒類或其他類似物後其吐氣所含酒精濃度
    超過每公升○．二五毫克或血液中酒精濃度超過百分之○點
    ○五以上者，不得駕車；汽車行駛至交岔路口，轉彎車應讓
    直行車先行，道路交通安全規則第一百十四條第二款、第一
    百零二條第一項第七款分別定有明文。又汽車駕駛人，駕駛
    汽車經測試檢定有酒精濃渡超過規定標準者，處新臺幣（下
    同）一萬五千元以上六萬元以下罰鍰，並當場移置保管該汽
    車及吊扣其駕駛執照一年；再汽車駕駛人轉彎時，轉彎車不
    讓直行車先行者，處六百元以上一千八百元以下罰鍰，而汽
    車駕駛人有道路交通管理處罰條例第四十八條情形者，除依
    原條款處罰鍰外，並予記違規點數一點，修正前道路交通管
    理處罰條例第三十五條第一項第一款、第四十八條第六款、
    第六十三條第一項亦分別有明文規定；再道路交通管理處罰
    條例所規範之車輛，依該條例第三條第八款規定，係指在道
    路上以原動機行駛之汽車（包括機器腳踏車）或以人力、獸
    力行駛之車輛。本件受處分人酒後駕車之交通違規行為係於
    九十五年二月十日，惟於原處分機關即臺北市交通事件裁決
    所裁處時即九十五年九月十九日，道路交通管理處罰條例第
    三十五條、第四十八條之規定業已修正施行，其中修正後道
    路交通管理處罰條例第三十五條增加第八項：「前項汽車駕
    駛人，經裁判確定處以罰金低於本條例第九十二條第三項所
    訂最低罰鍰基準規定者，應依本條例裁決繳納不足最低罰鍰
    之部分。」之規定，修正後道路交通管理處罰條例第四十八
    條增加第二項，並刪除同條第一項第六款「或直行車尚未進
    入交岔路口，而轉彎車已達中心處開始轉彎，直行車不讓轉
    彎車先行者」部分規定，顯較不利於受處分人，是依據行政
    罰法第五條之規定，應適用受處分人行為時即修正前之道路
    交通管理處罰條例第三十五條、第四十八條及第六十三條之
    規定。
三、本件異議人即受處分人甲○○於九十五年二月十日二十二時
    十五分許，飲酒後仍騎乘車牌號碼ＤＳＱ—七五九號輕型機
    車，沿臺北市○○區○○路四段二六五巷由南向北行駛，行
    經臺北市○○區○○路四段二六五巷與延吉街交岔路口向西
    左轉時，適與沿臺北市○○○路四五六巷由北向南直行之劉
    水田所駕駛車牌號碼五Ｄ─八一一號營業小客車發生碰撞，
    甲○○因而人車倒地，經送往臺北市立聯合醫院中興院區急
    救後，抽血檢測其血液酒精濃度測定值為二一六點八ｍｇ／
    ｄｌ（換算呼氣之酒精濃度測定值為每公升一點零三毫克）
    ，其呼氣所含酒精濃度已超過每公升○點五五毫克，臺北市
    政府警察局交通警察大隊警員陳明德遂認受處分人有違反道
    路交通管理處罰條例第三十五條第一項第一款、第四十八條
    第一項第六款之行為而掣單舉發。嗣受處分人逾原舉發通知
    單所載應到案日期之三十日以上均未到案，故原處分機關乃
    於九十五年九月十九日依道路交通管理處罰條例第三十五條
    第一項第一款、第四十八條第六款、第六十三條第一項、違
    反道路交通管理事件統一裁罰基準及處理細則所訂之違反道
    路交通管理事件統一裁罰基準表之規定，分別就轉彎車不讓
    直行車部分裁處受處分人罰鍰一千八百元，並記違規點數一
    點，就酒精濃度超過規定標準部分裁處業經法院判決，無需
    繳納，惟仍須辦理吊扣駕駛執照十二個月之處分。
四、受處分人甲○○固不否認其確有於前揭時間、地點，飲酒後
    仍騎乘前開機車並肇事，且經抽血檢測其血液酒精濃度測定
    值為二一六點八ｍｇ／ｄｌ，即換算呼氣之酒精濃度測定值
    為每公升一點零三毫克，其呼氣所含酒精濃度已超過每公升
    ○點五五毫克等情不諱，惟辯稱：該酒駕行為業經本院判處
    罰金確定，且伊年紀已逾六十歲並為殘障人士而領有身心障
    礙手冊，因行動不便需要騎乘特製機車，如吊照十二個月將
    無法行動，懇請從寬處理云云。經查：
（一）受處分人就其於前揭時間、地點，酒後騎乘上開機車，經
      抽血檢測其血液酒精濃度測定值為二一六點八ｍｇ／ｄｌ
      （換算呼氣之酒精濃度測定值為每公升一點零三毫克），
      其呼氣所含酒精濃度已超過每公升○．五五毫克而為警舉
      發之事實並不爭執；且同一事實受處分人亦涉犯刑法第一
      百八十五條之三服用酒類不能安全駕駛動力交通工具而駕
      駛罪，經臺灣臺北地方法院檢察署檢察官偵查後以九十五
      年度偵字第八○三九號聲請簡易判決處刑，經本院臺北簡
      易庭於九十五年五月十九日以九十五年度北交簡字第一二
      二五號判決判處罰金銀元三萬元，如易服勞役，以銀元三
      百元折算一日。因受處分人不服，提起上訴，嗣經本院於
      九十五年七月二十七日以九十五年度交簡上字第六○號判
      決將原判決撤銷，並判處受處分人罰金銀元三萬元即新臺
      幣九萬元，如易服勞役，以銀元三百元折算一日，緩刑二
      年確定等情，有本院前開刑事判決一份在卷可稽，應堪認
      定。
（二）按一行為同時觸犯刑事法律及違反行政法上義務規定者，
      依刑事法律處罰之。但其行為應處以其他種類行政罰或得
      沒入之物而未經法院宣告沒收者，亦得裁處之，行政罰法
      第二十六條第一項規定甚明。又其他種類行政罰，係指違
      反行政法上之義務應受裁罰性之不利處分，於行政罰法第
      二條規定，包括限制或禁止行為之吊扣證照處分。考其立
      法目的，無非係因一行為同時觸犯刑事法律及違反行政法
      上義務時，由於刑罰與行政罰同屬對不法行為之制裁，而
      刑罰之懲罰作用較強，依刑事法律處罰即足資警惕時，實
      無再處以行政罰之必要；且刑事法律之處罰，係由法院依
      刑事訴訟法為之，較符合正當法律程序，自應予優先適用
      。惟罰鍰以外之沒入或其他種類行政罰，因兼具維護公共
      秩序以達行政目的之作用，故行政機關仍得併予裁處。
（三）再刑法第一百八十五條之三規定「服用毒品、麻醉藥品、
      酒類或其他相類之物，不能安全駕駛動力交通工具而駕駛
      者，處一年以下有期徒刑、拘役或三萬元以下罰金」，於
      八十八年三月三十日增定之立法理由為：「為維護交通安
      全，增設服用酒類或其他相類之物過量致意識模糊駕駛交
      通工具之處罰規定，以防止交通事故之發生」，其保護之
      法益為「交通安全之社會法益」至明；而道路交通管理處
      罰條例第一條亦開宗明義載明，該條例係為加強道路交通
      管理，維護交通秩序，確保交通安全而制定，則同條例第
      三十五條第一項第一、二款之處罰規定，亦即著重管理防
      止飲酒後意識模糊下之駕駛行為，以防止交通事故、維護
      交通安全所為之處罰；且於九十五年七月一日始施行之道
      路交通管理處罰條例第三十五條亦就此情形修正增加第八
      項規定為：「前項汽車駕駛人，經裁判確定處以罰金低於
      本條例第九十二條第三項所訂最低罰鍰基準規定者，應依
      本條例裁決繳納不足最低罰鍰之部分。」，更可由修正意
      旨知悉，二者規範範圍之重疊；則刑法第一百八十五條之
      三與道路交通管理處罰條例第三十五條第一項第一款之規
      定不僅文義相同，且保護法益同一，行為人所為行為亦為
      同一，可認行為人將以一行為同時觸犯刑法及行政上之義
      務，處罰目的同一，而基於一事不二罰原則，應依照行政
      罰法第二十六條之規定為裁處。
（四）本件受處分人飲酒後騎乘機車並違規轉彎車不讓直行車先
      行之行為，除經原處分機關裁處罰鍰新臺幣一千八百元並
      記違規點數一點及吊扣駕駛執照十二個月外，復經本院判
      處銀元三萬元即新臺幣九萬元確定乙節，業如前述，該酒
      後駕車部分之行為同時觸犯刑法及違反行政法上義務，揆
      諸前揭說明，基於一事不二罰之原則規定，裁處罰鍰部分
      自無從再適用行政罰，而原處分機關於裁決書中業已明示
      違反道路交通管理處罰條例第三十五條第一項第一款部分
      之罰鍰已經法院判決，無需繳納等語，則原處分機關該部
      分之處分應屬適法；又吊扣駕駛執照十二個月之部分，乃
      裁罰性之不利處分，係為達嚇阻酒後駕車之不法行為，保
      障用路權人之生命、身體安全，具有維護公共秩序以達行
      政目的之作用，故依前開行政罰法第二十六條第一項但書
      之規定，自仍得裁處之。從而，受處分人執前開情詞，請
      求撤銷吊照十二個月之處分，於法無據，自難採信。
五、綜上所述，受處分人確有於前揭時間、地點，飲酒後騎乘機
    車肇事且有轉彎車不讓直行車先行之違規行為，而受處分人
    於舉發通知單上所載應到案日期經過後，均未向原處分機關
    提出申訴，原處分機關依前揭道路交通管理處罰條例第三十
    五條第一項一款、第四十八條第六款、第六十三條第一項、
    違反道路交通管理事件統一裁罰基準及處理細則所訂之違反
    道路交通管理事件統一裁罰基準表之規定，分別裁處受處分
    人罰鍰一千八百元，並記違規點數一點及吊扣駕駛執照十二
    個月之處分，並就違反道路交通管理處罰條例第三十五條第
    一項第一款部分，諭知該案業經法院為有罪判決，故該部分
    之罰鍰無需繳納，經核並無違誤，本件異議為無理由，自應
    予以駁回。
據上論斷，應依道路交通案件處理辦法第十九條，裁定如主文。
中    華    民    國  九十五  年   十二   月  二十九  日
                  臺灣臺北地方法院交通法庭
                      法      官    雷淑雯
以上正本證明與原本無異。
如不服本裁定，應於裁定送達後五日內向本院提出抗告狀。
中    華    民    國  九十五  年   十二   月  二十九  日
                      書  記  官    陳弘文


司法院資訊處製作；財團法人民間司法改革基金會備份。
